---
title: "Aula de Rstudio e Tidyverse"
author: "Thiago N. Gardin"
date: "2023-05-08"
output: html_notebook
---

## Objetivos da Monitoria:

Objetivo Geral:

-   Tornar o estudante capaz realizar Analise Exploratória e Preparação de dados em contextos reais

Objetivos Especificos:

-   Ambientação no Rstudio

    -   Ter familiaridade com os principais Painéis do Rstudio

    -   Usar Scripts e Markdowns

    -   Compreender Limites de Processamento e buscar estratégias alternativas

-   Sintaxe do R:

    -   Compreender os tipos de objetos em R: Valores, matrizes, dataframes, Listas

    -   Saber aplicar Funções Aritiméticas à objetos

    -   Saber aplicar Funções Estatistica à objetos

    -   Saber aplicar Funções de criação de distribuições.

    -   Estrituras de repetição

    -   Familiaridade de pesquisar, Instalar e compreender pacotes de funções.

-   Importação de dados:

    -   Saber Salvar e Abrir objetos em diferentes formatos
    -   Compreender problemas de encodificação, e padrões internacionais de registro
    -   Familiaridade com Pacotes de Importação via API

-   Manipulação de dados

    -   Compreender Problemas de Organização de limpeza de dados

    -   Enriquecer dados por meio de funções de fusão de dados

    -   Seleção e Filtragem de dados em contextos de limpeza, amostragem e estratificação

    -   Compreender granularidade e representatividade de dados e aplicar Funções de Agregação

    -   Compreender a diferença entre dados em painel e cross section como dataframes.

-   Visualização de dados

    -   Compreender diferentes formas de representação de variaveis qualitátivas e quantitativas

    -   Compreender e aplicar sintaxe do pacote ggplot2

## Introdução: Analise de dados no contexto de pesquisa

Fluxo de Analise de dados:

```{r fig.height=8, fig.width=8}
# Criando o grafo
library(igraph)

g <- graph( c( "Visualização","Interpretação",
              "Interpretação", "Interesse
              Desorientação",
              "Interesse
              Desorientação","Hipoteses",
              "Hipoteses","Coleta 
              de Dados",
              "Coleta 
              de Dados" ,"Limpesa 
              de dados",
              "Limpesa 
              de dados","Analise 
              Exploratória",
              "Analise 
              Exploratória","Coleta 
              de Dados",
              "Modelagem", "Visualização",

              "Analise 
              Exploratória","Visualização",
              "Analise 
              Exploratória","Modelagem",
              "Modelagem", "Hipoteses",
             "Hipoteses", "Interpretação"
              ))


# define a cor do fundo
par(bg="black")

# plota o grafo com as cores definidas
plot(g, layout = layout.davidson.harel, vertex.size = 45, vertex.label.dist = .18,
     edge.arrow.size = 0.3,# vertex.color = vertex_colors, edge.color = edge_colors,
     vertex.frame.color = "black", vertex.label.color = "white",vertex.shape="none",vertex.label.font = 0.6,
     vertex.label.font = 0.5, edge.curved=0.2, edge.width=1, main = "",layout.scale = 0.5,
     margin = c(0.1, 0.1, 0.1, 0.1))
title(main="Fluxo de Analise de Dados", col.main="#F5F5F5")



```

## Sintaxe Básica

```{r}
# Exemplo de código em R

# Comentário de uma linha
# Para comentar múltiplas linhas, utilize o símbolo '#' no início de cada linha

# Declaração de variáveis
x <- 5
y <- 10
```

```{r}

# Operações matemáticas básicas
soma <- x + y
print(soma)
soma
```

```{r}
subtracao <- x - y
subtracao
```

```{r}
multiplicacao <- x * y
multiplicacao
```

```{r}
divisao <- x / y
divisao
```

```{r}
potenciacao <- x ^ 2
potenciacao
```

```{r}
raiz_quadrada <- sqrt(y)
raiz_quadrada

```

```{r}
# Impressão de resultados
cat("A soma de x e y é", soma, "\n")
cat("A subtração de x e y é", subtracao, "\n")
cat("A multiplicação de x e y é", multiplicacao, "\n")
cat("A divisão de x por y é", divisao, "\n")
cat("O quadrado de x é", potenciacao, "\n")
cat("A raiz quadrada de y é", raiz_quadrada, "\n")


```

```{r}
# Estruturas de controle de fluxo
if (x < y) {
  cat("x é menor que y\n")
} else {
  cat("x é maior que y\n")
}

```

```{r}
# Laço for
for (i in 1:5) {
  cat("O valor de i é", i, "\n")
}

```

```{r}
# Vetores
vetor <- c(1, 2, 3, 4, 5)
cat("O primeiro elemento do vetor é", vetor[1])
cat("O segundo elemento do vetor é", vetor[2], "\n")
cat("O tamanho do vetor é", length(vetor), "\n")
cat("A soma dos elementos do vetor é", sum(vetor), "\n")


```

```{r}
# Funções
minha_funcao <- function(a, b) {
  return(a + b)
}
resultado <- minha_funcao(x, y)
cat("O resultado da função é", resultado, "\n")

```

```{r}
#função com vetor
resultado <- minha_funcao(vetor, y)
resultado
```

```{r}

# Criando um valor numérico
a <- 10
class(a)

```

```{r}

# Criando um valor lógico
b <- TRUE
class(b)


```

```{r}
# Criando um vetor numérico
c <- c(1, 2, 3, 4, 5)
class(c)

```

```{r}

# Criando um vetor de caracteres
d <- c("banana", "maçã", "laranja")
class(d)

```

```{r}

# Criando uma matriz 2x2
e <- matrix(c(1, 2, 3, 4), nrow=2, ncol=2)
class(e)

```

```{r}

# Criando um dataframe
f <- data.frame(nome=c("João", "Maria", "José"), idade=c(20, 25, 30), altura=c(1.75, 1.60, 1.80))
class(f)

```

```{r}

# Criando uma lista
g <- list(nome="João", idade=20, altura=1.75)
class(g)

```

```{r}

# Criando um fator
h <- factor(c("baixo", "alto", "médio", "baixo"))
class(h)

```

```{r}

# Criando um vetor de datas
i <- as.Date(c("2022-05-09", "2022-05-10", "2022-05-11"))
class(i)

```

```{r}
# Vetores
vetor_inteiro <- c(1, 2, 3, 4, 5) # vetor de números inteiros
vetor_decimal <- c(1.5, 2.2, 3.7, 4.1, 5.9) # vetor de números decimais
vetor_caracter <- c("a", "b", "c", "d", "e") # vetor de caracteres

```

```{r}
# Matrizes
matriz <- matrix(1:6, nrow = 2, ncol = 3) # matriz 2x3
matriz
as.data.frame(matriz)
# Data frames
df <- data.frame(
  nome = c("Maria", "João", "Ana"),
  idade = c(25, 30, 28),
  salario = c(3500, 4000, 4500)
) # data frame com três variáveis
df
```

```{r}

# Listas
lista <- list(
  vetor_inteiro,
  vetor_decimal,
  vetor_caracter,
  matriz,
  df
) # lista com diferentes estruturas de dados
lista
```

```{r}

# Classes
classe_vetor <- class(vetor_inteiro) # classe de um vetor
classe_vetor
classe_matriz <- class(matriz) # classe de uma matriz
classe_matriz
classe_df <- class(df) # classe de um data frame
classe_df
classe_lista <- class(lista) # classe de uma lista
classe_lista

```

Explorando um pacote

```{r}
#instalar um pacote
install.packages("dplyr")
# Carregando o pacote que será explorado
library(dplyr)

```

```{r}
# Listando as funções do pacote
ls("package:dplyr")

```

```{r}

# Obtendo ajuda sobre uma função específica do pacote
?mutate

# Listando as versões instaladas do pacote
packageVersion("dplyr")

```

```{r}
# Verificando dependências do pacote
packageDescription("tidyverse")
```

```{r}
# Obtendo informações gerais sobre o pacote
packageDescription("dplyr", fields = c("Title", "Description", "Author", "License"))

```

```{r}
#Obtendo referencias de um pacote
citation("dplyr")
```

##Importação de dados - Files

```{r}
library(readr)
dataset2_aulaR <- read_csv("dataset2_aulaR.csv", 
    locale = locale(encoding = "ASCII"))
View(dataset2_aulaR)

```

```{r}
write.csv(df,"teste.csv")
read.csv("teste.csv")
```

-   pacotes

```{r}
library(BETS)
#https://cran.r-project.org/web/packages/BETS/BETS.pdf
# International reserves - Cash concept
#BETS::
# Anual series: GDP at constant prices, in R$ (brazilian reais)
GDP<-BETSget(1208)
plot(GDP)

```

```{r}
library(rbcb)
library(ggplot2)
ipca = get_series(433)
ggplot(ipca, aes(x=date))+
 geom_line(aes(y=ipca$`433`), col='darkblue')
```

```{r}
library(ipeadatar)
series_ipea<-ipeadatar::available_series()
view(series_ipea)
ipeadata("ANDA12_MFERTILIZ12")

```

Outras opções de pacote? - Rsincofi - SidraR

## Manipulação de dados

```{r}
# Instale o tidyverse caso ainda não tenha feito
# install.packages("tidyverse")

# Carregue o tidyverse
library(tidyverse)

```

```{r}
# Carregue um conjunto de dados de exemplo do pacote ggplot2
data(diamonds, package = "ggplot2")
diamonds
```

```{r}
# Função filter(): filtra observações de acordo com uma condição
# Exemplo: selecionar diamantes com preço maior que 5000 e quilates maior que 2.5
diamonds %>% 
  filter(price > 5000, carat > 2.5)

```

```{r}
# Função select(): seleciona variáveis
# Exemplo: selecionar apenas as variáveis preço, quilates e corte
diamonds %>% 
  select(price, carat, cut)

```

```{r}
# Função arrange(): ordena as observações de acordo com uma ou mais variáveis
# Exemplo: ordenar diamantes por preço, em ordem decrescente
diamonds %>% 
  arrange(desc(price))

```

```{r}
# Função mutate(): cria ou modifica variáveis
# Exemplo: criar uma nova variável com o preço por quilate de cada diamante
diamonds %>% 
  mutate(price_per_carat = price / carat) 

```

```{r}
# Função group_by() e summarize(): agrupa observações e calcula estatísticas resumidas para cada grupo
# Exemplo: calcular a média do preço para cada corte de diamante
diamonds %>% 
  group_by(cut) %>% 
  summarize(mean_price = mean(price))
summary(diamonds)

```

```{r}
# Função join(): combina diferentes conjuntos de dados
# Exemplo: juntar os conjuntos de dados diamonds e uma função usando a variável "carat"
fator_nacional <- data.frame(color = unique(diamonds$color),
                             correcao = runif(7,0.3,1.5))
fator_nacional
```

```{r}
diamonds_cutlet <- diamonds %>% 
  left_join(fator_nacional, by = "color")
diamonds_cutlet %>% mutate(n_price=price*correcao) %>% select(n_price,price)
```

```{r}
library(tidyr)

# Exemplo de um conjunto de dados em formato "wide"
dados_wide <- data.frame(
  pessoa = c("Alice", "Bob", "Carol"),
  sexo = c("F", "M", "F"),
  idade = c(25, 30, 35),
  pontuacao_1 = c(70, 80, 90),
  pontuacao_2 = c(60, 70, 80)
)
dados_wide
```

```{r}
# Criando um vetor com dados
dados <- c(10, 15, 18, 20, 23, 30, 40, 50)

# Criando uma nova variável que indica se o valor é maior que 20
dados$maior20 <- ifelse(dados > 20, "Sim", "Não")

# Visualizando a nova variável
dados$maior20

```

```{r}

# Exemplo de um conjunto de dados em formato "long"
dados_long <- dados_wide %>%
  pivot_longer(
    cols = starts_with("pontuacao"), # colunas que serão empilhadas
    names_to = "pontuacao", # nome da nova coluna que conterá os nomes das colunas originais empilhadas
    values_to = "valor" # nome da nova coluna que conterá os valores das colunas originais empilhadas
  )
dados_long
```

```{r}

# Exemplo de um conjunto de dados em formato "wide" obtido a partir do conjunto "long"
dados_wide2 <- dados_long %>%
  pivot_wider(
    names_from = pontuacao, # nome da coluna do conjunto "long" que contém os nomes das colunas originais empilhadas
    values_from = valor # nome da coluna do conjunto "long" que contém os valores das colunas originais empilhadas
  )
dados_wide2
```

```{r}
#Desafio: use a base do exercicio para fazer um empilhamento de colunas.
income<-read.csv("dataset3_aulaR.csv")

```

## Visualização de dados

```{r}
# Importando a biblioteca ggplot2
library(ggplot2)

# Criando um dataframe de exemplo
dados <- data.frame(
  grupo = c(rep("A", 6), rep("B", 6)),
  Competencia = c(1, 5, 8, 5, 1, 18,
                18, 11, 12, 1, 4, 10),
  Tempo_carreira = c(0.2, 0.5, 0.8, 0.1, 0.6, 0.9,
                0.1, 0.2, 0.3, 0.2, 1.6, 1.9),
  Promoção = factor(c("sim", "nao", "sim", "sim", "nao", "nao",
                       "sim", "nao", "sim", "sim", "nao", "nao"))
)
dados
```

```{r}
plot(dados$Competencia,dados$Tempo_carreira,type = "p", main = "Competência por Tempo de Carreira",
     sub = "Uma analise comparativa", xlab="competencia",ylab = "Tempo de carreira")

boxplot(dados$Competencia~dados$grupo)
hist(dados$Competencia,dados$grupo)
```

```{r}
# library
library(ggplot2)
library(hrbrthemes)


# Represent it
p <- dados %>%
  ggplot( aes(x=Competencia, fill=grupo)) +
    geom_histogram( color="#e9ecef", alpha=0.6, position = 'identity') +
    scale_fill_manual(values=c("#69b3a2", "#404080")) +
    labs(fill="")
p
```

```{r}

# Gráfico de barras para variáveis categóricas
# 
dados %>% ggplot(aes(x = grupo, y = Competencia, fill = grupo)) +
  geom_col(stat = "identity", position = "dodge") +
    geom_point() +

  labs(title = "Gráfico de barras", x = "Grupo", y = "Variável 1")
```

```{r}

# Gráfico de pontos para variáveis numéricas contínuas
dados%>% ggplot(aes(x = Competencia, y = Tempo_carreira,col=grupo)) +
  geom_point() +
  labs(title = "Gráfico de pontos", x = "Variável 2", y = "Variável 1")
```

```{r}

# Gráfico de caixas para variáveis numéricas discretas ou categóricas
ggplot(dados, aes(x = variavel3, y = variavel1, fill = variavel3)) +
  geom_boxplot() +
  labs(title = "Gráfico de caixas", x = "Variável 3", y = "Variável 1")
```

```{r}

# Gráfico de dispersão com regressão para relação entre variáveis
dados %>% mutate(curva_denivel=seq(1:12)) %>% 
  ggplot(aes(x = Competencia, y = Tempo_carreira)) +
  geom_point()+geom_density_2d(aes(x=curva_denivel))
  geom_smooth() +
  labs(title = "Gráfico de dispersão com regressão", x = "Variável 1", y = "Variável 2")

```

```{r}
# Gráfico de dispersão com regressão para relação entre variáveis
ggplot(dados, aes(x = variavel1, y = variavel2, col=grupo)) +
  geom_point() +
  geom_smooth(method = "lm", se = FALSE) +
  labs(title = "Gráfico de dispersão com regressão", x = "Variável 1", y = "Variável 2")

```

## Case de analise Exploratória

```{r}
library(siconfir)
# Orçamento do Estado de São Paulo
SP_orc<-get_annual_acc(year = 2016:2019, cod = 35)
summary(SP_orc)
unique(SP_orc$anexo)

```

```{r}
SP_orc$instituicao %>% unique()
SP_orc$anexo %>% unique()
SP_orc$rotulo %>% unique()
SP_orc$coluna %>% unique()
SP_orc$conta %>% unique() %>% length()

```

```{r}
SP_orc_sp<-SP_orc %>% filter(conta=="06 - Segurança Pública") %>%
  filter(anexo=="DCA-Anexo I-E")
summary(SP_orc_sp)
table(SP_orc_sp$coluna)
SP_orc_sp$coluna<-as.factor(SP_orc_sp$coluna)
SP_orc_sp$anexo %>% unique()
SP_orc_sp$rotulo %>% unique()
SP_orc_sp$coluna %>% unique()
SP_orc_sp$conta %>% unique() %>% length()
```

```{r}
SP_orc_sp %>% ggplot(aes(x=exercicio,y=valor))+geom_point()+
  facet_wrap(~coluna)+labs(title = "Despesas de Segurança Pública de SP",subtitle = "ciclo de despesas")+geom_smooth()
```
